【裁判字號】    94,訴,963
【裁判日期】    950308
【裁判案由】    不動產所有權移轉登記
【裁判全文】
臺灣臺北地方法院民事判決               94年度訴字第963號
原      告  甲○○
訴訟代理人  蔡志雄律師
被      告  亞青建設股份有限公司
法定代理人  乙○○
訴訟代理人  許麗紅律師
            林聖鈞律師
被      告  丙○○    原住台北市○○區○○街22巷7號4樓
            丁○○    原住同上.
上列當事人間請求不動產所有權移轉登記事件，本院於中華民國
95年2月22日言詞辯論終結，判決如下：
    主  文
原告之訴及其假執行之聲請均駁回。
訴訟費用由原告負擔。
    事實及理由
(甲)程序方面：
一原告先位之訴原請求被告亞青建設股份有限公司（下稱亞青公
  司）應將后述B1棟6 樓房地所有權移轉登記予被告丙○○、丁
  ○○，再由丙○○、丁○○移轉登記予原告；備位之訴請求亞
  青公司給付丙○○、丁○○新臺幣（下同）3,140,000 元，再
  由丙○○、丁○○給付原告3,140,000 元，此有起訴狀在卷可
  稽，嗣因亞青公司已於原告起訴前將B1棟6 樓房地所有權移轉
  登記予訴外人林素娥，原告變更聲明請求亞青公司給付丙○○
  、丁○○3,140,000 元，並由原告代位受領，此亦有變更訴之
  聲明狀在卷足憑，是原告均係基於后述居間報酬所生爭執涉訟
  ，該基礎事實自屬相同，依民事訴訟法第255 條第1項第2款規
  定，本院自應准許，合先敘明。
二丙○○、丁○○未於言詞辯論期日到場，核無民事訴訟法第38
  6條各款所列情形，爰依原告聲請由其一造辯論而為判決。
(乙)實體方面：
一原告主張：訴外人陳博義於民國90年8 月10日，與亞青公司簽
  訂房地買賣契約書，約定亞青公司將「TR大道」建築案編號B1
  棟6樓房地，以3,140,000元作為陳博義為亞青公司居間仲介土
  地之報酬。嗣陳博義持伊與亞青公司將B1棟6 樓房地變更為A1
  棟13樓房地之買賣契約，以2,620,000 元價格，將對於亞青公
  司A1棟13樓房地債權讓與原告，嗣因亞青公司遲未辦理交屋手
  續，原告以本院92年度訴字第2508號民事事件，請求亞青公司
  履行契約，於訴訟中經法務部調查局鑑定，始知陳博義偽造伊
  與亞青公司間A1棟13樓買賣契約，原告遂撤回該訴訟，則陳博
  義與亞青公司間有關B1棟6 樓房地買賣契約仍屬有效，詎亞青
  公司擅將B1棟6 樓房地出賣予林素娥，應依給付不能規定賠償
  陳博義3,140,000 元。嗣陳博義於92年12月31日死亡，遺產由
  丙○○、丁○○繼承，丙○○、丁○○怠於行使對亞青公司之
  權利，原告依民法第242 條、繼承、給付不能之規定，自得代
  位丙○○、丁○○請求亞青公司賠償上開款項云云。並聲明：
  (一)亞青公司應給付丙○○、丁○○3,140,000 元，並由原告代
  位受領。(二)願以供擔保，請准宣告假執行。
二亞青公司則以：
(一)陳博義與亞青公司簽訂B1棟6 樓房地買賣契約後，曾委由亞青
  公司代為出售B1棟6樓房地，嗣亞青公司將B1棟6樓房地以2,50
  0,000元代為出售予林素娥，並通知陳博義領取簽約金250,000
  元，是陳博義就B1棟6樓房地已無任何處分權能，竟將B1棟6樓
  房地權利轉讓予原告，依原告主張因B1棟6 樓房屋坪數過小，
  始更改為A1棟13樓，則原告僅聽陳博義片面之詞，未商詢亞青
  公司，亦從未通知亞青公司債權轉讓情事，顯不合事理，上開
  所謂債權讓與顯係陳博義與原告間之通謀虛偽意思表示，應屬
  無效，原告對於陳博義並無債權存在，自不得代位請求。另陳
  博義對亞青公司並無A1棟13樓房地之請求權，陳博義與原告間
  所訂立債權讓與之契約標的，自始不存在，依民法第246 條規
  定，該債權契約無效，則原告對陳博義亦無契約債權存在，自
  不得為代位主體。
(二)亞青公司於89年間經陳博義之居間介紹，購得台北縣新店市○
  ○段981 地號、1007地號、1017地號等土地，暨受讓上揭土地
  上建造執照權利，其中1007地號、1017地號土地由陳博義提出
  所謂土地原所有權人林同、林媽繼承人之親屬會議紀錄，以證
  明該建造執照係經合法聲請，土地所有人允供亞青公司建築使
  用，亞青公司隨即支付鄰近土地之龐大購地款項及相關費用，
  於上揭土地上興建「TR大道」建築案，且允諾陳博義將B1棟 6
  樓房地作價3,140,000元，其中2,500,000元作為抵充居間報酬
  ，差額部分由陳博義於過戶時補足，或於亞青公司代陳博義出
  賣時扣抵。嗣亞青公司於91年4月間，將B1棟6樓房地出賣予林
  素娥，同時通知陳博義領取簽約金250,000 元。詎亞青公司於
  辦理「TR大道」建案建物總登記時，發現上開1007地號、1017
  地號土地所有人，為不可考，陳博義所提出上開親屬會議記錄
  ，係屬偽造，亞青公司得知遭陳博義設局詐騙後，即於91年 9
  月27日，以台北郵局第39支局第1468號存證信函，撤銷亞青公
  司與陳博義間以系爭B1棟6樓房地價款中2,500,000元作為居間
  報酬之意思表示，陳博義已無請求亞青公司移轉B1棟6 樓房地
  之權利，原告之請求，為無理由。退萬步言，陳博義既已同意
  亞青公司將B1棟6 樓房地賣出，亞青公司與陳博義間之買賣關
  係已經終結，陳博義對亞青公司已無B1棟6 樓房地移轉登記請
  求權，亞青公司無給付義務，自無給付不能可言，原告之代位
  請求，亦屬無據。
(三)聲明：原告之訴駁回；如受不利之判決，願預供擔保，請准宣
  告免為假執行。
三丙○○、丁○○則未於言詞辯論期日到場，亦未提出書狀作何
  聲明或陳述。
四原告與亞青公司不爭執之事實：
(一)陳博義於90年8 月10日，與亞青公司簽訂房地買賣契約書，約
  定亞青公司將系爭B1棟6樓房地，以3,140,000元作為陳博義為
  亞青公司居間仲介土地之報酬，嗣亞青公司將系爭B1棟6 樓房
  地出賣予林素娥，為原告與亞青公司所不爭執，有買賣契約、
  土地及建物登記謄本在卷可稽。
(二)陳博義於92年12月31日死亡，遺產由丙○○、丁○○繼承，為
  原告與亞青公司所不爭執，有陳博義之除戶謄本，丙○○、丁
  ○○之戶籍謄本，本院民事紀錄科查詢表在卷足憑。
五得心證之理由：
  本件爭點首應在於陳博義對亞青公司是否有給付不能之損害賠
  償請求權？
(一)按因可歸責於債務人之事由，致給付不能者，債權人得請求賠
  償損害。前項情形，給付一部不能者，若其他部分之履行，於
  債權人無利益時，債權人得拒絕該部之給付，請求全部不履行
  之損害賠償。民法第226條定有明文。
(二)查亞青公司辯稱陳博義與亞青公司簽訂B1棟6 樓房地買賣契約
  後，曾委由亞青公司代為出售B1棟6樓房地，亞青公司將B1棟6
  樓房地以2,500,000 元，代為出售予林素娥，亞青公司曾給付
  陳博義250,000元等情，並提出簽收單一份為證（見本院卷第6
  1 頁），原告雖否認上開簽收單上陳博義簽名之真正，惟經本
  院比對原告與陳博義簽訂之債權讓與契約書上「陳博義」之簽
  名（見本院卷第6 頁反面），與上開簽收單上「陳博義」之簽
  名，二者簽名之筆劃、運筆結束，數筆氣勢，均屬相同，堪認
  上開簽收單確為陳博義所簽訂，是亞青公司辯稱陳博義將系爭
  B1棟6 樓房地委由亞青公司代為出售等語，自屬可取。則陳博
  義既委託亞青公司代為出售B1棟6 樓房地，亞青公司已無給付
  B1棟6 樓房地與陳博義之義務，亞青公司顯然無可歸責事由，
  致給付不能之情事。故原告主張亞青公司應依給付不能規定賠
  償陳博義之繼承人丙○○、丁○○3,140,000元，其依民法第2
  42條、繼承、給付不能之規定，得代位丙○○、丁○○請求亞
  青公司賠償上開款項云云，顯屬無據。
(三)本件依前開說明已駁回原告之請求，則有關原告對陳博義是否
  有債權存在，和原告與陳博義間買賣契約是否因通謀虛偽而無
  效，以及亞青公司撤銷與陳博義間居間契約，是否有據部分，
  自毋庸再予審酌。
六從而，原告依民法第242 條、繼承、給付不能之規定，請求亞
  青公司給付丙○○、丁○○3,140,000 元，並由原告代位受領
  ，為無理由，應予駁回。
七又原告之訴既經駁回，其假執行之聲請，因訴之駁回而失所附
  麗，不應准許。
八本件事證已臻明確，兩造其餘主張、陳述及所提證據，經審酌
  與本院前揭判斷不生影響，毋庸再予審酌，併此敘明。
九訴訟費用負擔之依據：民事訴訟法第78條。
中    華    民    國    95    年    3     月     8     日
                    民事第六庭法      官  姜悌文
以上正本係照原本作成
如對本判決上訴，須於判決送達後20日內向本院提出上訴狀，並
依上訴利益繳納上訴費。
中    華    民    國    95    年    3    月    9    日
                              法院書記官  蔡炎暾


司法院資訊處製作；財團法人民間司法改革基金會備份。
